---
title: "Pronóstico horario de bicicletas en Seúl"
subtitle: "Un caso autocontenido con tidyverse y tidymodels"
author: "Miguelangel Palma Rojas"
date: last-modified
lang: es
description: "Código visible de principio a fin para pronosticar demanda, evaluado sobre un holdout estrictamente futuro."
---

La demanda horaria no es solamente un problema predictivo. Es una decisión operativa: cuántas bicicletas deben estar disponibles, dónde habrá presión y cuánta incertidumbre persiste durante las horas pico.

Este notebook es autocontenido de forma intencional. Cada transformación, partición, modelo, métrica y gráfico utilizado está escrito aquí y se ejecuta en orden.

## Paquetes y reproducibilidad

```{r}
#| label: paquetes
library(tidyverse)
library(tidymodels)
library(ranger)
library(knitr)

tidymodels_prefer()
set.seed(2026)
```

## Contrato y calidad de datos

El snapshot gobernado contiene una fila por fecha y hora. Antes de modelar, el notebook comprueba el esquema completo, datos faltantes, rangos físicos, alquileres no negativos y llaves fecha-hora únicas.

```{r}
#| label: lectura-validacion
required_columns <- c(
  "date", "rented_bike_count", "hour", "temperature_c",
  "humidity_pct", "wind_speed_ms", "visibility_10m", "dew_point_c",
  "solar_radiation_mj_m2", "rainfall_mm", "snowfall_cm", "season",
  "holiday", "functioning_day", "weekday", "is_weekend"
)

bikes <- read_csv(
  "data/seoul_bike_snapshot.csv",
  show_col_types = FALSE,
  col_types = cols(date = col_date())
) |>
  mutate(
    weekday = factor(
      weekday,
      levels = c(
        "Monday", "Tuesday", "Wednesday", "Thursday",
        "Friday", "Saturday", "Sunday"
      )
    ),
    across(c(season, holiday, functioning_day, is_weekend), factor)
  ) |>
  arrange(date, hour)

stopifnot(
  setequal(names(bikes), required_columns),
  !anyNA(bikes),
  all(bikes$rented_bike_count >= 0),
  all(bikes$hour %in% 0:23),
  between(min(bikes$humidity_pct), 0, 100),
  between(max(bikes$humidity_pct), 0, 100),
  nrow(distinct(bikes, date, hour)) == nrow(bikes)
)

data_profile <- bikes |>
  summarise(
    observations = n(),
    first_date = min(date),
    last_date = max(date),
    operating_days = n_distinct(date[functioning_day == "Yes"]),
    closure_hours = sum(functioning_day == "No"),
    average_hourly_demand = mean(rented_bike_count),
    peak_hourly_demand = max(rented_bike_count),
    missing_cells = sum(is.na(pick(everything())))
  )

data_profile |>
  kable(digits = 1, caption = "Perfil validado del snapshot")
```

```{r}
#| label: ritmo-demanda
#| fig-cap: "Alquileres promedio por día y hora durante días operativos."
bikes |>
  filter(functioning_day == "Yes") |>
  summarise(
    average_demand = mean(rented_bike_count),
    .by = c(weekday, hour)
  ) |>
  ggplot(aes(hour, weekday, fill = average_demand)) +
  geom_tile() +
  scale_fill_viridis_c(option = "C") +
  scale_x_continuous(breaks = seq(0, 23, 3)) +
  labs(
    title = "Los picos de viaje definen el ritmo operativo",
    x = "Hora", y = "Día", fill = "Alquileres promedio"
  ) +
  theme_minimal(base_size = 12) +
  theme(plot.title = element_text(face = "bold"), panel.grid = element_blank())
```

## Variables y holdout futuro

Los cierres se manejan como una regla de servicio, no como demanda cero aprendida. El 20% final de las fechas completas se reserva intacto para la evaluación definitiva.

```{r}
#| label: ingenieria-variables
origin_date <- min(bikes$date)

model_data <- bikes |>
  filter(functioning_day == "Yes") |>
  transmute(
    date,
    rented_bike_count,
    hour = factor(hour, levels = 0:23),
    weekday,
    month = factor(format(date, "%m"), levels = sprintf("%02d", 1:12)),
    season,
    holiday,
    is_weekend,
    trend_day = as.numeric(date - origin_date),
    temperature_c,
    humidity_pct,
    wind_speed_ms,
    visibility_10m,
    dew_point_c,
    solar_radiation_mj_m2,
    rainfall_mm,
    snowfall_cm
  ) |>
  arrange(date, hour)

test_days <- ceiling(n_distinct(model_data$date) * 0.20)

first_test_date <- model_data |>
  distinct(date) |>
  arrange(desc(date)) |>
  slice_head(n = test_days) |>
  summarise(first_test_date = min(date)) |>
  pull(first_test_date)

training_data <- model_data |>
  filter(date < first_test_date)

testing_data <- model_data |>
  filter(date >= first_test_date)

tibble(
  muestra = c("Entrenamiento", "Holdout futuro"),
  primera_fecha = c(min(training_data$date), min(testing_data$date)),
  ultima_fecha = c(max(training_data$date), max(testing_data$date)),
  observaciones = c(nrow(training_data), nrow(testing_data))
) |>
  kable(caption = "Partición cronológica final")
```

## Validación temporal expansiva

Los hiperparámetros se seleccionan únicamente dentro del entrenamiento. Cada ventana de validación de 28 días ocurre después de un entrenamiento expansivo y una separación de un día.

```{r}
#| label: remuestreo-temporal
training_dates <- training_data |>
  distinct(date) |>
  arrange(date) |>
  pull(date)

assessment_days <- 28L
gap_days <- 1L
analysis_ends <- round(seq(
  floor(length(training_dates) * 0.45),
  length(training_dates) - assessment_days - gap_days,
  length.out = 4
)) |>
  as.integer()

assessment_starts <- analysis_ends + gap_days + 1L
assessment_ends <- assessment_starts + assessment_days - 1L

split_01 <- make_splits(
  list(
    analysis = which(training_data$date %in% training_dates[seq_len(analysis_ends[[1]])]),
    assessment = which(training_data$date %in% training_dates[assessment_starts[[1]]:assessment_ends[[1]]])
  ),
  training_data
)

split_02 <- make_splits(
  list(
    analysis = which(training_data$date %in% training_dates[seq_len(analysis_ends[[2]])]),
    assessment = which(training_data$date %in% training_dates[assessment_starts[[2]]:assessment_ends[[2]]])
  ),
  training_data
)

split_03 <- make_splits(
  list(
    analysis = which(training_data$date %in% training_dates[seq_len(analysis_ends[[3]])]),
    assessment = which(training_data$date %in% training_dates[assessment_starts[[3]]:assessment_ends[[3]]])
  ),
  training_data
)

split_04 <- make_splits(
  list(
    analysis = which(training_data$date %in% training_dates[seq_len(analysis_ends[[4]])]),
    assessment = which(training_data$date %in% training_dates[assessment_starts[[4]]:assessment_ends[[4]]])
  ),
  training_data
)

temporal_splits <- list(split_01, split_02, split_03, split_04)

temporal_resamples <- manual_rset(
  temporal_splits,
  paste0("Ventana", str_pad(seq_along(temporal_splits), 2, pad = "0"))
)

window_summary <- tibble(
  ventana = temporal_resamples$id,
  inicio_entrenamiento = c(
    min(analysis(split_01)$date), min(analysis(split_02)$date),
    min(analysis(split_03)$date), min(analysis(split_04)$date)
  ),
  fin_entrenamiento = c(
    max(analysis(split_01)$date), max(analysis(split_02)$date),
    max(analysis(split_03)$date), max(analysis(split_04)$date)
  ),
  inicio_validacion = c(
    min(assessment(split_01)$date), min(assessment(split_02)$date),
    min(assessment(split_03)$date), min(assessment(split_04)$date)
  ),
  fin_validacion = c(
    max(assessment(split_01)$date), max(assessment(split_02)$date),
    max(assessment(split_03)$date), max(assessment(split_04)$date)
  ),
  filas_entrenamiento = c(
    nrow(analysis(split_01)), nrow(analysis(split_02)),
    nrow(analysis(split_03)), nrow(analysis(split_04))
  ),
  filas_validacion = c(
    nrow(assessment(split_01)), nrow(assessment(split_02)),
    nrow(assessment(split_03)), nrow(assessment(split_04))
  )
)

window_summary |>
  kable(caption = "Ventanas expansivas de validación")
```

## Preprocesamiento y especificaciones

La receta identifica la fecha, codifica las señales categóricas, elimina columnas sin varianza o linealmente dependientes y normaliza los predictores numéricos.

```{r}
#| label: preprocesamiento
#| results: hide
bike_recipe <- recipe(rented_bike_count ~ ., data = training_data) |>
  update_role(date, new_role = "id") |>
  step_unknown(all_nominal_predictors()) |>
  step_novel(all_nominal_predictors()) |>
  step_dummy(all_nominal_predictors()) |>
  step_zv(all_predictors()) |>
  step_lincomb(all_numeric_predictors()) |>
  step_normalize(all_numeric_predictors())

linear_workflow <- workflow() |>
  add_recipe(bike_recipe) |>
  add_model(linear_reg() |> set_engine("lm"))

elastic_workflow <- workflow() |>
  add_recipe(bike_recipe) |>
  add_model(
    linear_reg(penalty = tune(), mixture = tune()) |>
      set_engine("glmnet")
  )

forest_workflow <- workflow() |>
  add_recipe(bike_recipe) |>
  add_model(
    rand_forest(mtry = tune(), min_n = tune(), trees = 300) |>
      set_engine(
        "ranger",
        importance = "permutation",
        num.threads = 1,
        seed = 2029
      ) |>
      set_mode("regression")
  )
```

Aquí se muestra únicamente el código fuente. La impresión interna y extensa de la receta y del workflow se oculta porque no aporta valor analítico.

## Ajuste y modelos finales

```{r}
#| label: ajuste-modelos
#| results: hide
tuning_metrics <- metric_set(rmse, mae)

set.seed(2027)
elastic_grid <- grid_space_filling(
  penalty(range = c(-5, 0)),
  mixture(),
  size = 6
)

elastic_tuning <- tune_grid(
  elastic_workflow,
  resamples = temporal_resamples,
  grid = elastic_grid,
  metrics = tuning_metrics,
  control = control_grid(allow_par = FALSE)
)

best_elastic <- select_best(elastic_tuning, metric = "rmse")

set.seed(2028)
forest_grid <- grid_space_filling(
  mtry(range = c(4L, 18L)),
  min_n(range = c(5L, 40L)),
  size = 6
)

forest_tuning <- tune_grid(
  forest_workflow,
  resamples = temporal_resamples,
  grid = forest_grid,
  metrics = tuning_metrics,
  control = control_grid(allow_par = FALSE)
)

best_forest <- select_best(forest_tuning, metric = "rmse")

linear_fit <- fit(linear_workflow, training_data)
elastic_fit <- elastic_workflow |>
  finalize_workflow(best_elastic) |>
  fit(training_data)
set.seed(2029)
forest_fit <- forest_workflow |>
  finalize_workflow(best_forest) |>
  fit(training_data)
```

## Resultados finales

El baseline promedia la demanda histórica por día y hora. Si no existe una combinación, usa el promedio por hora y luego el promedio global del entrenamiento.

```{r}
#| label: predicciones-metricas
calendar_average <- training_data |>
  summarise(calendar_average = mean(rented_bike_count), .by = c(hour, weekday))

hourly_average <- training_data |>
  summarise(hour_average = mean(rented_bike_count), .by = hour)

calendar_predictions <- testing_data |>
  left_join(calendar_average, by = c("hour", "weekday")) |>
  left_join(hourly_average, by = "hour") |>
  transmute(
    date,
    hour,
    rented_bike_count,
    .pred = coalesce(
      calendar_average,
      hour_average,
      mean(training_data$rented_bike_count)
    ),
    model = "Baseline de calendario"
  )

linear_predictions <- testing_data |>
  select(date, hour, rented_bike_count) |>
  bind_cols(predict(linear_fit, new_data = testing_data)) |>
  mutate(.pred = pmax(0, .pred), model = "Regresión lineal")

elastic_predictions <- testing_data |>
  select(date, hour, rented_bike_count) |>
  bind_cols(predict(elastic_fit, new_data = testing_data)) |>
  mutate(.pred = pmax(0, .pred), model = "Elastic Net")

forest_predictions <- testing_data |>
  select(date, hour, rented_bike_count) |>
  bind_cols(predict(forest_fit, new_data = testing_data)) |>
  mutate(.pred = pmax(0, .pred), model = "Random forest")

predictions <- bind_rows(
  calendar_predictions,
  linear_predictions,
  elastic_predictions,
  forest_predictions
)

peak_threshold <- quantile(
  training_data$rented_bike_count,
  probs = 0.90,
  names = FALSE
)

model_metrics <- predictions |>
  summarise(
    rmse = sqrt(mean((rented_bike_count - .pred)^2)),
    mae = mean(abs(rented_bike_count - .pred)),
    rsq = rsq_trad_vec(rented_bike_count, .pred),
    wape_pct = 100 * sum(abs(rented_bike_count - .pred)) /
      sum(rented_bike_count),
    sesgo = mean(.pred - rented_bike_count),
    mae_pico = mean(
      abs(rented_bike_count[rented_bike_count >= peak_threshold] -
        .pred[rented_bike_count >= peak_threshold])
    ),
    .by = model
  ) |>
  arrange(rmse)

leader <- model_metrics |>
  slice_min(rmse, n = 1)

baseline_rmse <- model_metrics |>
  filter(model == "Baseline de calendario") |>
  pull(rmse)

improvement <- 100 * (baseline_rmse - leader$rmse) / baseline_rmse

model_metrics |>
  mutate(
    rmse = round(rmse, 1),
    mae = round(mae, 1),
    rsq = round(rsq, 1),
    wape_pct = round(wape_pct, 1),
    sesgo = round(sesgo, 1),
    mae_pico = round(mae_pico, 1)
  ) |>
  kable(caption = "Métricas operativas sobre fechas futuras no vistas")
```

::: {.metric-grid}
::: {.metric-card}
<strong>`r leader$model`</strong>
<span>Mejor modelo final</span>
:::
::: {.metric-card}
<strong>`r sprintf("%.1f", leader$rmse)` bicicletas</strong>
<span>RMSE en holdout</span>
:::
::: {.metric-card}
<strong>`r sprintf("%.1f%%", improvement)`</strong>
<span>Mejora frente al baseline</span>
:::
::: {.metric-card}
<strong>`r sprintf("%.0f", leader$mae_pico)` bicicletas</strong>
<span>MAE en demanda pico</span>
:::
:::

::: {.callout-important}
## Decisión principal
El modelo ganador sirve como señal de planeación, no como regla autónoma de despacho. Mejora la referencia de calendario, pero su sesgo negativo y mayor error en picos exigen un margen operativo de seguridad.
:::

```{r}
#| label: comparacion-modelos
#| fig-cap: "Un RMSE menor es mejor; la evaluación usa únicamente el holdout futuro."
model_metrics |>
  ggplot(aes(rmse, reorder(model, -rmse), fill = model)) +
  geom_col(show.legend = FALSE, width = 0.68) +
  geom_text(aes(label = round(rmse, 1)), hjust = -0.15, size = 3.5) +
  scale_x_continuous(expand = expansion(mult = c(0, 0.14))) +
  scale_fill_viridis_d(end = 0.85) +
  labs(title = "Error final por modelo", x = "RMSE (bicicletas)", y = NULL) +
  theme_minimal(base_size = 12) +
  theme(plot.title = element_text(face = "bold"), panel.grid.major.y = element_blank())
```

## Diagnóstico operativo

```{r}
#| label: serie-holdout
#| fig-cap: "Demanda observada y modelo ganador durante los últimos siete días."
winning_model <- leader$model[[1]]

predictions |>
  filter(model == winning_model, date >= max(date) - 6) |>
  mutate(timestamp = as.POSIXct(date) + as.numeric(as.character(hour)) * 3600) |>
  select(timestamp, observado = rented_bike_count, predicho = .pred) |>
  pivot_longer(c(observado, predicho), names_to = "serie", values_to = "bicicletas") |>
  ggplot(aes(timestamp, bicicletas, color = serie)) +
  geom_line(linewidth = 0.75) +
  scale_color_manual(values = c(observado = "#264653", predicho = "#E76F51")) +
  labs(
    title = str_c("Demanda observada y predicha — ", winning_model),
    x = NULL, y = "Bicicletas", color = NULL
  ) +
  theme_minimal(base_size = 12) +
  theme(plot.title = element_text(face = "bold"), legend.position = "bottom")
```

```{r}
#| label: errores-pico
#| fig-cap: "Los residuales positivos representan subestimación."
predictions |>
  filter(model == winning_model) |>
  mutate(
    hour = as.integer(as.character(hour)),
    residual = rented_bike_count - .pred,
    peak = rented_bike_count >= peak_threshold
  ) |>
  ggplot(aes(hour, residual, color = peak)) +
  geom_hline(yintercept = 0, color = "#6C757D") +
  geom_jitter(width = 0.18, alpha = 0.25) +
  geom_smooth(se = FALSE, color = "#E76F51") +
  scale_color_manual(values = c(`FALSE` = "#457B9D", `TRUE` = "#D62828")) +
  scale_x_continuous(breaks = seq(0, 23, 3)) +
  labs(
    title = "Los errores en horas pico siguen siendo el mayor reto",
    x = "Hora", y = "Observado menos predicho", color = "Demanda pico"
  ) +
  theme_minimal(base_size = 12) +
  theme(plot.title = element_text(face = "bold"), legend.position = "bottom")
```

```{r}
#| label: importancia-variables
#| fig-cap: "La importancia por permutación describe aporte predictivo, no causalidad."
variable_importance <- forest_fit |>
  extract_fit_engine() |>
  pluck("variable.importance") |>
  enframe(name = "variable", value = "importance") |>
  arrange(desc(importance)) |>
  slice_head(n = 12)

variable_importance |>
  ggplot(aes(importance, reorder(variable, importance))) +
  geom_col(fill = "#2A9D8F") +
  labs(title = "Importancia por permutación", x = "Importancia", y = NULL) +
  theme_minimal(base_size = 12) +
  theme(plot.title = element_text(face = "bold"), panel.grid.major.y = element_blank())
```

Temperatura, tendencia, humedad, radiación solar e indicadores de hora pico concentran buena parte de la señal. Son entradas útiles para pronosticar, no palancas causales.

## Del pronóstico a la acción

- Actualizar el pronóstico antes de cada turno con el clima esperado más reciente.
- Traducir alquileres esperados a metas por estación únicamente al incorporar inventario y flujos de viaje.
- Añadir un margen pico cuando el costo de quedarse sin bicicletas supere el costo de capacidad ociosa.
- Monitorear WAPE, sesgo y MAE pico por temporada; reentrenar cuando excedan umbrales acordados.
- Tratar cierres con una regla explícita de servicio, fuera del modelo de demanda.

Los datos cubren un año y no incluyen estación, capacidad, precios, eventos ni clima pronosticado. El caso demuestra una evaluación sólida, pero todavía no constituye un sistema de rebalanceo productivo. Consulta la [metodología](../docs/methodology.md), [ficha del modelo](../docs/model-card.md) y [diccionario de datos](../docs/data-dictionary.md).
