---
title: "Predicción de demanda de bicicletas en Seúl"
subtitle: "Comparación temporal con tidymodels"
author: "Miguelangel Palma Rojas"
date: last-modified
lang: es
---

```{r}
#| label: setup
#| include: false
source(here::here("R", "analysis.R"))
bikes <- read_bike_snapshot()
model_results <- fit_bike_models(bikes)
```

## Objetivo de negocio

Los pronósticos horarios ayudan a posicionar bicicletas antes de los picos y reducen estaciones vacías o saturadas. La reconstrucción conserva el conteo original sin normalizar para que los errores se interpreten en número de bicicletas.

## Datos y prevención de fuga

El snapshot de UCI contiene `r nrow(bikes)` registros horarios. Se crean variables de día de semana y fin de semana. Los periodos no operativos se excluyen porque sus ceros representan cierre y no demanda.

El 80% más antiguo se utiliza para entrenamiento y ajuste; el 20% más reciente es la prueba final. La fecha completa se excluye del modelo, pero se conservan variables meteorológicas y de calendario válidas.

```{r}
#| fig-alt: "Líneas de demanda promedio de bicicletas por hora para cada estación del año."
plot_hourly_demand(bikes, "es")
```

## Modelos

- **Promedio** como baseline mínimo.
- **Regresión lineal** para efectos aditivos.
- **Elastic Net** con ajuste de penalización y mezcla L1/L2.
- **Random forest** para relaciones no lineales e interacciones.

Los predictores numéricos se normalizan dentro de cada workflow y las categorías se codifican mediante la receta, evitando aprender del periodo final.

## Rendimiento final

```{r}
model_results$metrics |>
  tidyr::pivot_wider(names_from = .metric, values_from = .estimate) |>
  arrange(rmse) |>
  knitr::kable(digits = 2)
```

RMSE y MAE se expresan en bicicletas alquiladas. R² utiliza la definición tradicional sobre el holdout.

## Variables predictivas principales

```{r}
#| fig-alt: "Barras horizontales con los predictores más importantes del random forest."
plot_variable_importance(model_results$importance, "es")
```

La importancia por permutación describe contribución predictiva, no causalidad. Las variables correlacionadas pueden compartir importancia.

## Interpretación operativa

El modelo puede apoyar redistribución y personal, pero una implementación necesitaría datos recientes, monitoreo de deriva y observaciones por estación. Los totales de ciudad no optimizan inventario por estación.

## Conclusión

El análisis corregido elimina el error original de métricas, evita variables dummy redundantes, preserva unidades reales y compara modelos transparentes y no lineales sobre observaciones futuras.

