---
title: "Pronóstico horario de bicicletas en Seúl"
subtitle: "Un caso operativo sin fuga temporal y con referencias interpretables"
author: "Miguelangel Palma Rojas"
date: last-modified
lang: es
description: "Flujo de forecasting para apoyar el rebalanceo de bicicletas, evaluado sobre un holdout estrictamente futuro."
---

```{r}
#| label: setup-es
#| include: false
source(here::here("R", "analysis.R"))
library(knitr)
bikes <- read_bike_snapshot()
results <- fit_bike_models(bikes, seed = 2026)
profile <- bike_data_profile(bikes)
leader <- results$metrics |> slice_min(rmse, n = 1)
baseline_rmse <- results$metrics |> filter(model == "Calendar baseline") |> pull(rmse)
improvement <- 100 * (baseline_rmse - leader$rmse) / baseline_rmse
```

La demanda horaria no es solamente un problema predictivo. Es una decisión operativa: cuántas bicicletas deben estar disponibles, dónde habrá presión y cuánta incertidumbre persiste durante las horas pico.

::: {.metric-grid}
::: {.metric-card}
<strong>`r leader$model`</strong>
<span>Mejor modelo final</span>
:::
::: {.metric-card}
<strong>`r sprintf("%.1f", leader$rmse)` bicicletas</strong>
<span>RMSE en holdout</span>
:::
::: {.metric-card}
<strong>`r sprintf("%.1f%%", improvement)`</strong>
<span>Mejora frente al baseline</span>
:::
::: {.metric-card}
<strong>`r sprintf("%.0f", leader$peak_mae)` bicicletas</strong>
<span>MAE en demanda pico</span>
:::
:::

::: {.callout-important}
## Decisión principal
El modelo ganador sirve como señal de planeación, no como regla autónoma de despacho. Mejora la referencia de calendario, pero su sesgo negativo y mayor error en picos exigen un margen operativo de seguridad.
:::

## Contrato y calidad de datos

El snapshot versionado contiene `r format(profile$observations, big.mark = ".", decimal.mark = ",")` observaciones horarias entre `r profile$first_date` y `r profile$last_date`. Antes de modelar se validan esquema, completitud, rangos físicos, alquileres no negativos y llaves fecha-hora únicas.

```{r}
#| label: inspeccion-datos
bikes <- read_bike_snapshot()
bike_data_profile(bikes) |>
  kable(digits = 1, caption = "Perfil validado del snapshot")
```

```{r}
#| label: ritmo-demanda
#| fig-cap: "Alquileres promedio por día y hora durante días operativos."
plot_demand_heatmap(bikes, "es")
```

## Diseño del pronóstico

El 20% final de las fechas completas permanece intacto hasta la comparación definitiva. Los hiperparámetros se eligen con ventanas temporales expansivas; cada validación ocurre después de su entrenamiento y existe una separación de un día.

```{r}
#| label: particion-temporal
model_data <- prepare_modeling_data(bikes)
partition <- temporal_partition(model_data, test_fraction = 0.20)
resamples <- temporal_resamples(
  partition$training,
  folds = 4,
  assessment_days = 28,
  gap_days = 1
)
temporal_window_summary(list(resamples = resamples)) |>
  kable(caption = "Ventanas expansivas de validación")
```

La receta identifica la fecha, codifica las señales categóricas, elimina columnas sin varianza o linealmente dependientes y normaliza predictores numéricos. Se comparan cuatro candidatos auditables: baseline por día-hora, regresión lineal, Elastic Net y random forest.

Semillas fijas independientes controlan cada grilla de búsqueda y el motor de random forest, de modo que ambas ediciones reproducen el mismo resultado.

```{r}
#| label: receta-modelado
recipe <- bike_recipe(partition$training)

forest_spec <- rand_forest(
  mtry = tune(), min_n = tune(), trees = 300
) |>
  set_engine("ranger", importance = "permutation") |>
  set_mode("regression")

workflow() |>
  add_recipe(recipe) |>
  add_model(forest_spec)
```

## Resultados finales

```{r}
#| label: tabla-metricas
results$metrics |>
  mutate(across(where(is.numeric), ~ round(.x, 1))) |>
  kable(caption = "Métricas operativas sobre fechas futuras no vistas")
```

```{r}
#| label: comparacion-modelos
#| fig-cap: "Un RMSE menor es mejor; la evaluación usa únicamente el holdout futuro."
plot_model_metrics(results$metrics, "es")
```

RMSE castiga errores grandes, MAE resume el error absoluto típico, WAPE relaciona el error total con la demanda, bias detecta sobre o subestimación y peak MAE aísla el 10% de mayor demanda en entrenamiento.

```{r}
#| label: serie-holdout
#| fig-cap: "Demanda observada y modelo ganador durante los últimos siete días."
plot_holdout_series(results, language = "es")
```

## Diagnóstico operativo

```{r}
#| label: errores-pico
#| fig-cap: "Los residuales positivos representan subestimación."
plot_peak_residuals(results, "es")
```

```{r}
#| label: importancia-variables
#| fig-cap: "La importancia por permutación describe aporte predictivo, no causalidad."
plot_variable_importance(results$importance, "es")
```

Temperatura, tendencia, humedad, radiación solar e indicadores de hora pico concentran buena parte de la señal. Son entradas útiles para pronosticar, no palancas causales.

## Del pronóstico a la acción

- Actualizar el pronóstico antes de cada turno con el clima esperado más reciente.
- Traducir alquileres esperados a metas por estación únicamente al incorporar inventario y flujos de viaje.
- Añadir un margen pico cuando el costo de quedarse sin bicicletas supere el costo de capacidad ociosa.
- Monitorear WAPE, sesgo y peak MAE por temporada; reentrenar cuando excedan umbrales acordados.
- Tratar cierres con una regla explícita de servicio, fuera del modelo de demanda.

Los datos cubren un año y no incluyen estación, capacidad, precios, eventos ni clima pronosticado. El caso demuestra una evaluación sólida, pero todavía no constituye un sistema de rebalanceo productivo. Consulta la [metodología](../docs/methodology.md), [ficha del modelo](../docs/model-card.md) y [diccionario de datos](../docs/data-dictionary.md).
